臺灣臺南地方法院刑事裁定　　　　　　 100年度聲判字第29號
聲　請　人　王金塗
即 告 訴人
代　理　人　林錫恩律師
　　　　　　黃俊達律師
　　　　　　蘇文斌律師
被　　　告　洪苓瑋
　　　　　　洪誌聰
上列聲請人因告訴被告等誣告案件，不服臺灣高等法院臺南分院
檢察署檢察長駁回再議之處分（100年度上聲議字第944號），聲
請交付審判，本院裁定如下：
    主  文
聲請駁回。
    理  由
一、聲請意旨略以：(1)聲請人王金塗所涉強盜未遂案件，業經臺
    灣高等法院台南分院以98年度重上更(二)字第40號刑事判決無
    罪確定，主要係以並無積極證據足認聲請人知悉被告洪誌聰
    放置於機車置物箱內之手提袋內有黃金飾物，且衡情聲請人
    無選擇人多聚集之處下手行搶之理為據，認定聲請人並未動
    手行搶(2)證人許賜義、郭榮和及林國和於警詢中之證稱並未
    提及曾聽聞被告二人係遭搶劫僅聽見有人喊叫「叫警察」等
    語，且許賜義於原審已特別澄清伊並未聽到洪誌聰說「要搶
    我」等語，然林國和及郭榮和於原審審理中改稱：過去幫忙
    時知道有搶劫等語，原審判決未提出不採信許賜義之證述及
    郭榮和、林國和於警詢中證述之理由，且亦未說明為何郭榮
    和、林國和於原審審理中之證述較可採信(3)聲請人被制伏時
    ，被告洪誌聰手上並未拿裝有黃金飾物之手提袋之事實，有
    證人許賜義、林國和之證述可稽，而郭榮和證稱當時看到被
    告洪誌聰拿著A4紙張一半大小之袋子云云，參酌警詢照片中
    之袋子遠比A4紙張一半為大，是以郭榮和之證稱顯與客觀事
    實不符而不足採信(4)被告洪誌聰、洪苓瑋於警詢時指稱：聲
    請人衝向被告洪誌聰用伊之安全帽撞擊洪誌聰之頭部後，從
    衣服內取刀，動手行搶被告洪誌聰手上之手提袋云云。然聲
    請人並未動手行搶被告洪誌聰手上之手提袋，且被告洪誌聰
    在與聲請人起衝突時手上根本未持手提袋，被告洪誌聰係為
    陷聲請人於強盜罪，乃於事後自機車置物箱內取出手提袋，
    並與被告洪苓瑋共同為不實之申告，是以被告二人故為誣攀
    構陷之詞，顯有誣告故意至明，再議處分意旨認被告二人所
    言並非純屬虛構而無誣告故意，於法未合，爰聲請交付審判
    。
二、按告訴人不服上級法院檢察署檢察長或檢察總長認再議為無
    理由而駁回之處分者，得於接受處分書後10日內委任律師提
    出理由狀，向該管第一審法院聲請交付審判，刑事訴訟法第
    258條之1第1項定有明文。 本件聲請人即告訴人王金塗告訴
    被告洪苓瑋、洪誌聰誣告案件，經臺灣臺南地方法院檢察署
    檢察官於 100年7月25日以100年偵字第7567號不起訴處分後
    ，聲請人不服，聲請再議，嗣經臺灣高等法院臺南分院檢察
    署檢察長於同年8月15日以 100年度上聲議字第944號駁回再
    議，經聲請人於同年月17日收受，並於同月25日委任律師向
    本院提出本件聲請，業經本院調閱上開案件卷宗核閱無訛，
    聲請人之聲請合於程序要件，先予敘明。
三、次按告訴人不服上級法院檢察署檢察長或檢察總長認再議為
    無理由而駁回之處分者，得於接受處分書後10日內委任律師
    提出理由狀，向該管第一審法院聲請交付審判；法院認為交
    付審判之聲請不合法或無理由者，應駁回之；刑事訴訟法第
    25 8條之1、第258條之3第2項前段分別定有明文。又刑事訴
    訟法第258條之3第3 項規定「法院就交付審判之聲請為裁定
    前，得為必要之調查」，所謂「得為必要之調查」，其調查
    證據之範圍應以偵查中曾顯現者為限，不可就新提出之證據
    再為調查，亦不可蒐集偵查卷以外之證據，否則將與刑事訴
    訟法第260條之再行起訴規定，混淆不清（ 參照臺灣高等法
    院民國91年4月25日刑庭會議法律問題研討意見）。 再者，
    法院於審查交付審判之聲請有無理由時，除認為告訴人所指
    摘不利被告之事證未經檢察機關詳為調查或斟酌，或不起訴
    處分書所載理由違背經驗法則、論理法則或其他證據法則，
    否則，不宜率予交付審判（法院辦理刑事訴訟案件應行注意
    事項第118項參照），蓋 91年2月8日修正公布之刑事訴訟法
    ，仿德國刑事訴訟法強制起訴程序之設計，新增第258條之1
    至之4所規定之「交付審判制度」， 其主要目的在建立檢察
    官處分權限之外部監督機制。然為避免法官權限之過度擴張
    ，因而壓縮檢察官之控訴權限，甚至形成法官兼任檢審角色
    之「新糾問制」，法院對於聲請交付審判案件之審查，應限
    於檢察官不起訴處分是否違法。質言之，如檢察官係依據刑
    事訴訟法第252條規定予以不起訴處分者， 應審查該處分是
    否符合該條各款之規定； 若係依據同法第253條規定為不起
    訴處分者，則應審查該處分是否有裁量逾越或裁量濫用之情
    形，亦即，法院於審理交付審判之聲請有無理由時，其調查
    證據範圍，應以偵查中曾顯現之證據為限，不可就告訴人新
    提出之證據再為調查，亦不可蒐集偵查卷以外之證據，又除
    認為告訴人所指摘不利於被告之事證未經檢察機關詳為調查
    或斟酌，或不起訴處分書所載理由違背經驗法則、論理法則
    或其他證據法則，否則，不宜率予交付審判。此乃刑事訴訟
    法第258條之1規定告訴人得向法院聲請交付審判，係新增對
    於「檢察官不起訴或緩起訴裁量權」制衡之一種外部監督機
    制，法院僅就檢察官所為不起訴或緩起訴之處分是否正確加
    以審查，以防止檢察機關濫權， 依此立法精神，同法第258
    條之3第3項規定法院審查聲請交付審判案件時「得為必要之
    調查」，其調查證據之範圍，自應以偵查中曾顯現之證據為
    限；又為避免與刑事訴訟法第 260條之再行起訴規定混淆不
    清，故法院對於聲請交付審判案件之審查，應限於檢察官不
    起訴處分是否違法。 故如檢察官係依據刑事訴訟法第252條
    規定予以不起訴處分者，應審查該處分是否符合該條各款之
    規定； 若係依據同法第253條規定為不起訴處分者，則應審
    查該處分是否有裁量逾越或裁量濫用之情形。至於檢察官據
    以不起訴處分之「基礎事實」，則非法院應行介入審查之對
    象，蓋法院裁定交付審判之前提，乃該案件已經跨越起訴門
    檻，亦即符合刑事訴訟法第251條第1項規定「足認被告有犯
    罪嫌疑」檢察官應提起公訴之情形，縱或法院對於檢察官所
    認定之事實有不同判斷，惟該案件必須繼續偵查始能判斷應
    否起訴者， 法院仍應依據現行第258條之3第2項前段，以聲
    請無理由裁定駁回。
四、又按刑法誣告罪，以意圖他人受刑事或懲戒處分，向該管公
    務員誣告為構成要件，故該項犯罪，不特須指出其具體事實
    ，足以使人受刑事或懲戒處分，且須明知其為虛偽，具有故
    意構陷之情形始能成立，如對於事實有所誤認，即缺乏此種
    意思條件，自難令負誣告責任。另誣告罪之成立，以告訴人
    所訴被訴人之事實必須完全出於虛構為要件，若有出於誤會
    或懷疑有此事實而為申告，以致不能證明其所訴之事實為真
    實，縱被訴人不負刑責，而告訴人本缺乏誣告之故意，亦難
    成立誣告罪名，最高法院22年上字第3368號、44年台上字第
    892號亦分別著有判例可資參照。 是以，上開所謂虛構事實
    ，係指明知無此事實而故意捏造者而言，如若出於誤信、誤
    解、誤認或懷疑有此事實，或對於其事實張大其詞，或資為
    其訟爭上之攻擊或防禦方法，或其目的在求判明是非曲直者
    ，均不得謂屬於誣告，亦即其所申告之事實，並非完全出於
    憑空捏造或尚全然無因，只以所訴事實，不能積極證明為虛
    偽或因證據不充分，致被訴之人不受追訴處罰者，仍不得謂
    成立誣告罪（最高法院83年度台上字第1959號判決要旨可參
    ）。經查：
  (一)聲請人因其於民國 91年4月8日晚9時30分許，騎乘車牌號碼
    ORP─667號重型機車， 且持其所有之水果刀及美工刀各1把
    ，尾隨分騎兩輛機車同行之位於臺南市○○路 ○段30巷46號
    金飾加工廠員工即被告二人（其中被告洪誌聰攜帶內有共約
    57兩重之金飾之手提袋），行至臺南市○○路等待綠燈通行
    時，騎乘在後方之被告洪苓瑋發覺有異並提醒被告洪誌聰告
    以有人跟蹤，被告二人見聲請人跟隨渠等騎乘之速度且一路
    尾隨，為確定是否遭人跟蹤，遂將機車騎至臺南市○○路「
    統一超商」前，並進入該超商內佯裝購物，發現聲請人亦將
    機車停在「統一超商」對面之「紅蘋果電腦補習班」前，被
    告二人為避免被告洪誌聰上開所攜而內有金飾之手提袋遭搶
    ，決定前往人潮較多之處，希冀尾隨者即聲請人見狀後放棄
    離去，然於該日晚9時45分許， 被告二人甫將機車騎至臺南
    市○○路282巷36弄59號前停放， 欲找住在該處附近之姨丈
    時，聲請人騎乘前揭重型機車亦抵達該處停放，被告洪誌聰
    見狀即對聲請人質問何以尾隨，雙方於言談間發生扭打，且
    聲請人取出其預藏在外套左胸口口袋內之水果刀之際，為被
    告洪誌聰以雙手緊握聲請人之左手加以抗拒，雙方並因而扭
    打倒地，被告洪苓瑋見狀亦上前協助被告洪誌聰，渠三人扭
    打之間，致被告洪誌聰受有雙膝挫傷（右膝9公分×8公分、
    左膝10公分×8公分）、 右前臂及手指間多處挫傷等傷害，
    被告洪苓瑋除受有右大腿2.5公分之刀傷傷害， 其左小指頭
    並遭聲請人以牙齒咬住而受有左小指多處挫傷之傷害，嗣經
    被告二人呼喊「搶劫」後，聞聲而來之附近民眾加入並制伏
    聲請人且報警，到場之警員並自躺在地上之聲請人左手處，
    取出上開水果刀1把，另並於聲請人身上查獲美工刀1把及聲
    請人記載在前開金飾加工廠出入之汽機車車牌號碼 4張等情
    ，經臺灣臺南地方法院檢察官認為聲請人具有意圖為自己不
    法所有之強盜犯意，涉犯刑法第330條第2項、 第1項之加重
    強盜未遂罪嫌而提起公訴。
  (二)嗣經臺灣高等法院臺南分院以98年度重上更(二)字第40號刑事
    案審理後，認聲請人固有前開攜其所有之水果刀、美工刀各
    1把以及載有在前開金飾加工廠出入之汽機車車牌號碼4張，
    騎機車一路尾隨攜帶內有金飾之手提袋之被告洪誌聰所騎之
    機車，以及與被告洪誌聰同行之被告洪苓瑋所騎之機車，並
    尾隨被告二人行至臺南市○○路282巷36弄 59號前停放時，
    遭被告洪誌聰質問何以尾隨而在言談間發生扭打，聲請人尚
    有取出取出其預藏在外套左胸口口袋內之水果刀，並因與被
    告洪誌聰以及見狀上前協助被告洪誌聰之被告洪苓瑋扭打之
    間，致被告二人分別受有上揭傷害等舉動，惟被告辯稱其因
    與前揭金飾加工廠之負責人及員工因音響噪音之事，發生爭
    執並遭毆打，因擔心該工廠員工對其不利，遂於案發當天跟
    蹤被告二人之情，尚非無據，且無證據足資認定聲請人係知
    悉被告洪誌聰之機車置物箱內置有內裝金飾之手提袋，而聲
    請人持刀尾隨被告二人係基於強盜該內藏金飾之手提袋之企
    圖，遂認聲請人係因與上揭金飾加工廠之負責人及員工即被
    告二人曾有上揭爭執衝突，企圖報復傷害被告二人，始持刀
    尾隨被告二人，並俟被告二人停下機車時，因雙方發生口角
    ，被告再衝上前與被告二人發生扭打，混亂中被告二人誤會
    聲請人係意圖強盜被告洪誌聰手上之手提袋，始因而指稱被
    告企圖強盜該藏放金飾之手提袋，故本於嚴格證據之法則，
    認為檢察官所提出之證據，尚不足以達到確認聲請人構成強
    盜犯行，僅能認定聲請人存有傷害犯行，遂以98年度重上更
    字(二)第40號刑事判決就聲請人觸犯傷害罪部分判處徒刑、就
    被訴強盜未遂部分諭知無罪，嗣再經最高法院於 99年8月26
    日以99年度台上字第5359號刑事判決駁回上訴確定在案，有
    臺灣高等法院臺南分院以98年度重上更(二)字第40號刑事判決
    、聲請人之臺灣高等法院被告前案紀錄表各 1份可稽，並經
    本院調閱上開案件卷宗查核無誤。
  (三)由上所述，被告二人身攜數量達57兩重、價值菲薄之金飾，
    遭來意不明之聲請人一路尾隨緊跟，且聲請人不僅身上攜帶
    2 把刀具及記載被告二人所屬之金飾加工廠出入之汽機車車
    牌號碼，並於被告二人發覺尾隨之聲請人，遂向聲請人質問
    來意而生口角時，聲請人猶出手且取出刀具與被告二人扭打
    ，對被告二人施展強暴作為並致被告二人受傷，則即便聲請
    人並未作出以安全帽撞擊被告洪誌聰之頭部以及用手拿取放
    置金飾之手提袋等舉動，若將一般人置諸如前開被告二人所
    面臨之情境，亦足以使人對聲請人產生其有企圖強取財物之
    強烈合理懷疑，是以，被告二人本於上開事實根據所生之合
    理懷疑，對聲請人提出強盜犯行之告訴，且經檢察官偵查後
    ，亦認為聲請人涉犯強盜未遂犯行之嫌疑重大而提起公訴，
    雖經法院審理後，本諸嚴格證據法則而認為尚不足確認聲請
    人具有強盜之意圖，然被告二人所為告訴，係有確切足以產
    生合理懷疑之事實為根據，並非完全憑空捏造虛構，自難認
    被告二人有何明知虛偽並故意構陷，致有該當誣告罪之犯罪
    構成要件之情形可言。從而，臺灣臺南地方法院檢察署檢察
    官認為被告二人並無聲請人所指之涉犯誣告罪之罪嫌，而以
    100年度偵字第7567號為不起訴處分， 並經臺灣高等法院臺
    南分院檢察署檢察長以100年度上聲議字第944號處分書以再
    議為無理由而駁回再議，經查業就偵查中曾顯現之證據詳為
    調查及斟酌，其不起訴處分書所載理由亦未見有何違背經驗
    法則、論理法則或其他證據法則，並無裁量逾越或裁量濫用
    之不當情形，故本件交付審判之聲請為無理由，依法應予駁
    回。
據上論斷，依刑事訴訟法第258條之3第2項前段，裁定如主文。
中    華    民    國   100    年    10    月    24    日
                  刑事第五庭審判長法  官  蔡奇秀
                                  法  官  余玟慧
                                  法  官  陳威龍
以上正本證明與原本無異。
不得抗告。
                                  書記官  蘇嬿合
中    華    民    國   100    年    10    月    24    日